【裁判字號】    99,交聲,933
【裁判日期】    990430
【裁判案由】    聲明異議
【裁判全文】
臺灣臺中地方法院交通事件裁定         99年度交聲字第933號
原處分機關  交通部公路總局臺中區監理所
受處分人    甲○○
即異議人
上列受處分人因違反道路交通管理處罰條例案件，對於交通部公
路總局臺中區監理所民國99年2月8日所為之處分（中監違字第裁
00-000000000號違反道路交通管理事件裁決書）聲明異議，本院
裁定如下：
    主  文
原處分撤銷。
    理  由
一、原處分意旨略以：異議人即受處分人甲○○駕駛車號5361-L
    C號自用小客車，分別於民國98年10月15日23時5分許，在臺
    中縣烏日鄉○○路○段、高鐵二路口處，因「闖紅燈（西往
    東）」（移送書誤載為「西街東」）違規；於99年1月27 日
    9時20分許，在臺中市○○○○○路口處，因「紅燈左轉（
    建國→中正）」違規，分別經臺中縣警察局烏日分局及臺中
    市警察局第一分局依違反道路交通管理處罰條例第53條第1
    項當場舉發，製作中縣警交字第HD0000000號及中市警交字
    第GF0000000號違規通知單。前開違規通知單依道路交通管
    理處罰條例第63條第1項第3款規定，除依原條款處罰鍰外，
    應各記違規點數3點。再依同條第2項規定，汽車駕駛人在6
    個月內（98年10月15日至99年1月27日）違規記點共達6點以
    上者，吊扣駕駛執照1個月。準此，本所遂於99年2月8日以
    中監違字第裁00-000000000號裁決書處吊扣駕駛執照1個月
    ，並應接受道路交通安全講習，逾期則依裁決書主文規定裁
    處。道路交通安全規則第61條對於申請汽車駛執照考驗者之
    經歷有明文規定，即擬取得高一級車類駕駛執照者均須領有
    較低一級車類駕駛執照相關期間之經歷，方具報考高一級車
    類駕駛執照之資格，故民眾已具備較低等級車類駕駛資格後
    ，當取得高一級車類駕駛資格時，基於一人一照之原則，其
    換發較高一級車類駕駛執照後，因其具備較低等級車類駕駛
    資格，故規定准其駕駛較低等級車類之車輛。同規則第53
    條復就汽車駕駛執照區分為小型車、大貨車、大客車、聯結
    車、輕型機車及重型機車駕駛執照等，並於小型車以上再區
    分普通及職業部分，惟其係應我國車輛分類所為之區分，各
    類駕駛執照應考資格雖有不同之經歷需求，但其考驗及格，
    獲准駕車行駛道路之權利則為一致，亦即經處吊扣或吊銷駕
    駛執照處分時，均無可持其他等級車種駕照再行駕車行駛於
    道路之權利。吊扣駕駛執照之目的，並非僅為處罰違反道路
    交通管理事件之行為人而已，尚有以暫時禁止行為人魚道路
    上駕駛，以免其短期內再犯之用意，此亦為立法目的，是受
    處分人如經裁處吊扣駕駛執照，其所領用之各類駕駛執照，
    均應依法予以吊扣無誤。道路交通管理處罰條例相關規定，
    致須接受吊扣或吊銷駕駛執照處分者，意謂其違規行為對道
    路交通秩序之維持極道路交通安全已生較大之影響，故該條
    例吊扣其持有各級車類之駕駛執照，以限制其繼續駕車行駛
    道路之權利，其係屬駕駛行為之限制，並不因所持駕駛執照
    種類不同而有所差異，據上，本所依法裁處吊扣其普通大客
    車駕駛執照，應無違誤等語。
二、異議意旨則以：受處分人因記點案件需被吊扣駕照，但伊之
    駕照為普通大客車駕照，當時是駕駛自小客車違規，若吊扣
    普通大客車駕照將對依生存有甚大影響等語，聲明異議。
三、按汽車駕駛人，行經有燈光號誌管制之交岔路口闖紅燈者，
    處新臺幣1,800元以上5,400元以下罰鍰，並記違規點數3點
    。又汽車駕駛人在6個月內，違規記點共達6點以上者，吊扣
    駕駛執照1個月，並應接受道路交通安全講習，道路交通管
    理處罰條例第53條第1項、第63條第1項第3款、第3項、第24
    條第1項第5款分別定有明文。次按違反本條例之行為，由下
    列機關處罰之：一、第12條至第68條由公路主管機關處罰。
    本條例所定罰鍰之處罰，受處罰人接獲違反道路交通管理事
    件通知單後，於15日內得不經裁決，逕依第92條第3項之罰
    鍰基準規定，向指定之處所繳納結案。道路交通管理處罰條
    例第8條第1項第1款、第9條第1項前段亦有明文規定。再依
    道路交通違規罰鍰自動繳納須知第6點之規定：違反道路交
    通管理事件之行為人依第2點至第4點之方式繳納罰鍰者，如
    違規行為依道路交通管理處罰條例第63條之規定應予記點或
    依道路交通安全講習辦法之規定應接受講習者，由有關機關
    另行依規定處理。違反道路交通管理事件統一裁罰基準及處
    理細則第48條第3項、第47條復規定：「前2項違反行為，依
    法規應併執行罰鍰及其他處分者，處罰機關於收到其繳納之
    罰鍰後，應逕行裁決該其他處分，並於裁決書處罰主文註明
    罰鍰已收繳，送達受處分人。」、「汽車所有人、駕駛人違
    反道路交通管理事件，依本條例第63條至第68條規定，對於
    汽車重領牌照限制，及汽車違規紀錄、駕駛人違規記點或有
    重考駕駛執照限制者，處罰機關應併引用該法條規定裁決之
    。」從而，汽車駕駛人違反道路交通管理處罰條例規定，得
    於接獲通知單後，不經裁決向指定之處所，逕依裁罰基準執
    行並自動繳納罰鍰結案；惟若依同條例第63條至第68條規定
    並應予違規記點或吊扣駕照等其他處分者，公路主管機關仍
    應於收到繳納之罰鍰後，逕行裁決其他處分，並送達於受處
    分人，方屬適法。
四、經查：
（一）異議人甲○○分別於98年10月15日23時5分許及99年1月27
      日9時20分許，駕駛車號5361-LC號自用小客車，分別因闖
      紅燈、紅燈左轉之違規，為員警分別掣開中縣警交字第HD
      0000000號及中市警交字第GF0000000號違反道路交通管理
      事件通知單舉發違規，異議人就上開違規行為並不否認，
      且繳納罰鍰結案，故原處分機關於99年2月8日，依處罰條
      例第63條第3項前段之規定，以竹監苗字第裁00-00000000
      0號裁決書裁處異議人於6個月內，駕照違規記點共達6點
      以上，依法吊扣駕駛執照1個月，並應接受道路交通安全
      講習之事實，有該等舉發違規單、裁決書等附卷可稽，堪
      予認定。
（二）惟按違規記點除警告之效果外，依道路交通管理處罰條例
      第63條之規定，於一定期間內達一定點數之時，亦將依情
      節輕重吊扣或吊銷駕駛人之駕駛執照，對駕駛人而言具不
      利益之結果，依行政罰法第2條第4款之規定，屬具警告性
      處分之裁罰性不利處分，自應經裁處程序以定之，而不能
      僅以行政機關內部作業登記之方式行之。蓋違規記點既屬
      不利益行政處分之一種，其性質與其他罰鍰、吊扣或吊銷
      駕駛執照等不利益行政處分無異，自應對受處分人明確宣
      示，俾使受處分人得以知悉所受處分內容，並得為不服之
      行政救濟（即道路交通管理處罰條例所定之聲明異議）；
      如僅以內部登記方式為之，不僅因受處分人未受明確諭知
      而失其警告效果，於受處分人行政救濟之權利行使亦因而
      受妨害。就實定法而言，違反道路交通管理事件裁決書處
      罰主文欄應依基準表記明處罰種類，道路交通管理處罰條
      例第43條第2項亦有明確規定，是以違規記點處分依法應
      經裁決，當無疑義。
（三）又違反道路交通管理事件統一裁罰基準及處理細則第41條
      第1項固規定：「本條例所定罰鍰之處罰事件已依限期到
      案，除有繼續調查必要外，其有下列情形之一者，得不經
      裁決逕依基準表期限內自動繳納之規定收繳罰鍰結案：一
      、行為人對舉發事實承認無訛。二、行為人委託他人到案
      接受處罰。」於此情況下處罰機關對於依法應為罰鍰處分
      之處罰事限得例外不為裁決，惟上開法條已明文揭示此僅
      限於「本條例所定罰鍰之處罰事件」，則道路交通管理處
      罰條例所定其他吊扣駕照、吊銷駕照及違規記點等處罰自
      無適用上開規定之餘地。況同處理細則第41條第4項尚明
      文規定：「處罰機關對於非屬第一項情形之案件，或行為
      人到案陳述不服舉發者，應使用違反道路交通管理事件裁
      決書裁決之。」是以對於不屬罰鍰處罰事件之違規記點處
      罰事件，無論受處分人就同一違規行為所應處之罰鍰部分
      是否依法自動繳納，處罰機關就違規記點處分之部分，仍
      應循據上開規定一律以裁決書裁處之。再按違規記點、記
      次資料包括違規駕駛人執照號碼、駕照種類、姓名、車牌
      號碼、汽車所有人姓名、違規條款、點數、次數、違規日
      期、裁罰日期、裁罰單位、舉發單位代號、舉發單編號、
      鍵入員代號等，並應由處理之交通裁決單位輸入公路監理
      資訊系統，道路交通駕駛人違規記點及汽車違規紀錄作業
      處理要點第5點亦規定甚明。
（四）本件異議人於上揭時、地分別因闖紅燈、紅燈左轉之違規
      行為，為警掣單舉發，罰鍰部分經異議人依法自動繳納後
      ，原處分機關即均逕予結案，並未就違規記點部分另以裁
      決書裁決，此有汽車記點查詢報表影本及本院公務電話紀
      錄表等各1份在卷；是在原處分機關為本件吊扣駕駛執照1
      個月之裁決處分前，異議人並未經處罰機關依上開道路交
      通管理處罰條例之規定以裁決書裁處違規記點處分之紀錄
      ，原處分機關亦未依道路交通駕駛人違規記點及汽車違規
      紀錄作業處理要點第5點規定於本件裁決時註明駕照種類
      等，於法自有未符。從而，原處分機關在未依法裁處違規
      記點而使之生效之前，逕為異議人吊扣駕照1個月之處分
      ，容非適法，此部分之裁決處分應予撤銷，由原處分機關
      另為適法之處理。
五、綜上所述，本件原處分機關所為上開交通裁決，既存有如上
    疵議，仍應由本院裁定將原處分撤銷，並諭由原處分機關查
    明後，依法另為妥適處理。
六、據上論斷，應依道路交通管理處罰條例第87條第2 項、道路
    交通案件處理辦法第20條，裁定如主文。
中    華    民    國    99    年    4     月    30    日
            臺灣臺中地方法院交通法庭
                              法  官  黃賢婷
以上正本證明與原本無異。
如不服本裁定，應於收受送達後5日內向本院提出抗告狀。（應
附繕本）
                              書記官  江美琪
中    華    民    國    99    年    4     月    30    日

司法院資訊處製作；財團法人民間司法改革基金會備份。
